【裁判字號】    99,台上,1999
【裁判日期】    991028
【裁判案由】    請求土地所有權移轉登記等
【裁判全文】
最高法院民事判決            九十九年度台上字第一九九九號
上  訴  人  甲○○
訴訟代理人  陳麗珍律師
被 上訴 人  吳素香即蔡有傳之遺產管理人
參  加  人  乙○○
            丙○○
            丁○○
上列當事人間請求土地所有權移轉登記等事件，上訴人對於中華
民國九十九年六月二十二日台灣高等法院高雄分院第二審判決（
九十九年度上字第二五號），提起上訴，本院判決如下：
    主  文
原判決廢棄，發回台灣高等法院高雄分院。
    理  由
本件原審維持第一審所為上訴人敗訴之判決，駁回其上訴，無非
以：上訴人主張坐落屏東縣里港鄉○○段七五、七六、七七、八
五地號四筆土地之所有權應有部分依序各為八分之一、六分之一
、六分之一、三分之一（下合稱系爭土地）原為蔡有傳所有，由
其依強制執行程序拍定，繳清價金後經台灣屏東地方法院（下稱
執行法院）發給權利移轉證書，並於民國九十七年七月十五日辦
理所有權移轉登記完畢；嗣屏東縣里港地政事務所於九十八年一
月二十三日，因執行法院囑託，撤銷系爭土地之所有權移轉登記
，回復為蔡有傳所有等事實，為被上訴人所不爭執，堪信為真實
。查系爭土地經執行法院以九十六年度執字第一○○九五號強制
執行程序拍賣，由上訴人拍定，執行法院即於九十七年三月十四
日通知共有人即參加人於十日內為是否以拍定價格優先承買之表
示，參加人於同年月十八日收受上開通知，並於同年月二十六日
聲請優先承買，有聲請優先承買狀為據，堪認參加人已於期限內
向執行法院為優先承買之表示，上訴人拍定系爭土地之買賣契約
，已因執行法院拍賣公告上註記共有人優先承買之解除條件成就
，而失其效力。則蔡有傳與參加人間成立買賣契約，執行法院即
不得對上訴人核發權利移轉證書。乃執行法院誤予核發權利移轉
證書與上訴人，無法律上之原因，不生所有權移轉之效力。則執
行法院囑託地政機關塗銷上訴人之所有權移轉登記，自無不合。
次按土地法第四十三條所謂登記有絕對效力，旨在保護善意之第
三人，以維護交易安全，上訴人經執行法院拍賣程序，向蔡有傳
買受系爭土地，經地政機關登記為所有權人，就其取得之所有權
登記，並非土地法第四十三條規定所保護之第三人，自無信賴保
護可言。是上訴人主張依強制執行法第九十八條、土地法第四十
三條之規定，其於領得執行法院發給之權利移轉證書時，已取得
系爭土地所有權，且應受登記之信賴保護等語，均無可採。上訴
人求為判決確認其為系爭土地之所有權人，並被上訴人應將系爭
土地所有權移轉登記與上訴人，均屬無理等詞，為其判斷之基礎
。
按「拍賣之不動產，買受人自領得執行法院所發給權利移轉證書
之日起，取得該不動產所有權，債權人承受債務人之不動產者亦
同。」，強制執行法第九十八條第一項定有明文。又共有人出賣
應有部分時，依土地法第三十四條之一第四項規定，他共有人固
得以同一價格優先承購。惟此僅有債權之效力，共有人原與第三
人所定之共有土地應有部分買賣契約，並不因他共有人對之行使
優先購買權而當然失其效力。倘共有人違反法律規定將應有部分
賣與第三人，並已依法移轉所有權時，他共有人不得主張該買賣
為無效，而塗銷第三人已為之登記（本院六十五年台上字第八五
三號判例、六十六年台上字第一五三○號判例、六十八年台上字
第三一四一號判例意旨參照）。準此，執行法院拍賣共有人之應
有部分，經他共有人以外之第三人應買拍定，執行法院未完成法
定優先承買程序，即准第三人應買，並發給權利移轉證書，該不
動產之拍賣執行程序已經終結，主張優先承買之他共有人無主張
該買賣為無效之餘地。查上訴人向執行法院應買系爭土地，已經
執行法院發給權利移轉證書，並辦理所有權移轉登記完畢，為原
判決確認之事實，果爾，依上說明，是否主張優先承買之參加人
尚得主張上訴人買受移轉系爭土地為無效，執行法院仍可函請地
政機關撤銷上訴人之移轉登記，並非無疑，自有進一步探求之必
要。原審未說明拍賣公告註記之內容及其得心證之理由，即認拍
賣公告上共有人優先承買之註記係附解除條件，顯然疏率，已有
未合。次執行法院函請地政機關撤銷系爭土地之所有權移轉登記
是否合法有效？其依據為何？執行法院原准上訴人應買之裁定、
或其發給上訴人之權利移轉證書是否已經執行法院撤銷？或仍有
效存在？倘經執行法院撤銷，執行法院之撤銷是否合法？已否確
定？上訴人是否應受相關確定執行處分之拘束？均有未明。以上
各點在在攸關上訴人主張其仍為系爭土地所有權人是否有理之判
斷，乃原審未為任何調查審認，徒以上訴人之應買契約已因參加
人表示優先承買而解除，執行法院核發權利移轉證書與上訴人，
無法律上之原因，不生所有權移轉之效力，逕謂執行法院囑託地
政機關塗銷上訴人之所有權移轉登記係屬合法，亦有違誤，據此
所為上訴人敗訴之判決，自屬難昭折服。上訴論旨，指摘原判決
不當，聲明廢棄，非無理由。末查，果執行法院撤銷上訴人就系
爭土地之移轉登記於法未合，系爭土地仍為上訴人所有，上訴人
訴之聲明第二項請求被上訴人移轉登記之真意為何？係回復原移
轉登記狀態？或重新為移轉登記？尚有未明。案經發回，宜併注
意闡明令敘明之。
據上論結，本件上訴為有理由。依民事訴訟法第四百七十七條第
一項、第四百七十八條第二項，判決如主文。
中    華    民    國  九十九  年    十    月  二十八  日
                      最高法院民事第六庭
                          審判長法官  劉  福  聲  
                                法官  鄭  玉  山  
                                法官  劉  靜  嫻  
                                法官  袁  靜  文  
                                法官  葉  勝  利  
本件正本證明與原本無異
                                      書  記  官  
中    華    民    國  九十九  年   十一   月    九    日
                                                      K

司法院資訊處製作；財團法人民間司法改革基金會備份。
